臺北高等行政法院判決　　　　　　　　　　　　　　九十二年度訴字第一八六○號
　　　　　　　　　　　　　　　.
　　原　　　告　甲○○
　　訴訟代理人　乙○○
　　被　　　告　台北縣政府
　　代　表　人　蘇貞昌縣長）.
　　訴訟代理人　丙○○
右當事人間因建築法事件，原告不服內政部中華民國九十二年三月三日台內訴字第○
九二○○○二三七七號訴願決定，提起行政訴訟，本院判決如左：
　　主  文
原告之訴駁回。
訴訟費用由原告負擔。
　　事  實
一、事實概要：原告將所有坐落台北縣新莊市○○路三七三之一號建築物出租供他人
    經營「三七三茶藝餐廳」（特種咖啡茶室業，Ｂ類１組），被告查獲原告（建築
    物所有權人）未委託中央主管建築機關認可之專業機構或人員，於民國（下同）
    九十一年六月三十日前，辦理九十一年度建築物公共安全檢查簽證及申報，被告
    認原告業已違反建築法第七十七條第三項規定，乃依同法第九十一條第一項，以
    九十一年十一月十八日北府工使字第○九一○六五八六一六號函及處分書處原告
    新台幣（下同）六萬元罰鍰，並限於九十一年十二月十日前補辦手續。原告不服
    ，提起訴願，遭決定駁回，遂提起行政訴訟。
二、兩造聲明：
　　(一)原告聲明：
      請求撤銷訴願決定及原處分。
　　(二)被告聲明：
      如主文所示。
三、兩造之爭點：
    本件原告將所有坐落台北縣新莊市○○路三七三之一號原核准為工廠使用之建築
    出租他人後，承租人經營「三七三茶藝餐廳」，原告是否應依建築法第七十七條
    第三項及「建築物公共安全檢查簽證及申報辦法」之規定，主動辦理建築物公共
    安全檢查申報作業？如未辦理，是否應依建築法第九十一條第一項之規定加以處
    罰？
　　(一)原告主張：
      1.原告將所有坐落台北縣新莊市○○路三七三之一號一、二樓建築物租予承租
        人許界元（佩蒂雅貿易有限公司）；依原訂租約，該處建築物為工廠用途，
        承租人未經原告同意逕行轉租他人使用，且違規經營特種咖啡茶室業，又長
        期積欠原告租金、不肯遷還租房，原告實屬受害者。
      2.被告於九十一年十一月十八日以北府工使字第○九一○六五八六一六號函，
        罰處原告因違反建築法第七十七條第三項規定，未於九十一年六月三十日前
        ，辦理九十一年度建築公共安全檢查簽證及申報，乃依同法第九十一條第一
        項規定，處原告六萬元罰鍰。然該建築物位於正式工業區內，並有明文規定
        為工業用地，原告租予承租人許界元亦為工廠使用。是以，原告無須依照建
        築法第七十七條第三項「辦理建築物公共安全檢查簽證及申報」之規定，為
        工業用地之小型工廠辦理安全檢查簽證。被告罰處原告之該項處分，殊不合
        理，於法無據。
      3.原告秉持積極維護善良風俗之心，業已向承租人許界元催促回歸正常使用，
        但見承租人一再拖延並無實際配合，旋即又向承租人催促要求搬遷並退還該
        租賃建物，並以實際行動斷然拒絕提供使用執照等各類證件讓其申請動力用
        電（據查，目前該建物大部分用電來自隔鄰原承租人許界元所屬建物，即新
        莊市○○路三七三之二號，佩蒂雅貿易有限公司房屋引接）。原告積極配合
        政府政策，善盡督導之責，至為明顯可見。若原告依循被告所處罰責，莫非
        意味原告應接受該建物為「特種咖啡茶室業」？依被告北府工使字第一三三
        七一三號函「建築物非經領得使用執照，不准接水、接電或申請營業登記及
        使用；非經領得變更使用執照，不得變更其使用。」，原告亦未曾思及或試
        圖變更該項建築物營業登記及使用執照。又，北府工使字第○九一○七四九
        二四二號函答辯理由略謂：「卷查‧‧‧經主管機關‧‧‧認定其係特種咖
        啡茶藝室業，依建築物公共安全檢查‧‧‧」云云以及內政部台內訴字第○
        九二○○○二三七七號函訴願決定理由略謂：「本案訴願人將所有坐落‧‧
        ‧出租供他人經營三七三茶藝餐廳（特種咖啡茶室業，Ｂ類１組），‧‧‧
        」云云，該建物儼然已經由被告與內政部認定為「特種咖啡茶室業」營業所
        ，且原告應依法補辦變更使用執照。然，該建物地處工業區，被告原應善盡
        掃蕩非法之責，焉有要求原告認可並變更該建物為風化營業所之理？此等積
        非成是之論，非原告等良善小民可為。是以原告不服內政部於九十二年三月
        三日台內訴字第○九二○○○二三七七號訴願決定。
      4.又，於九十一年十二月十日，原告向被告提出訴願，被告故於北府工使字第
        ○九一○七一二五四七號函中指明將至建物現場進行現場會勘。原告於九十
        一年十二月二十七日下午二時亦配合被告至建物現場會勘行動。當下，承租
        人許界元坦承並簽署在案，有關其向原告以租用工廠之名承租該建物，而後
        又從事非法轉租他人之行為，以及非法轉租於違反善良風俗之使用者之責任
        。被告曾於九十年五月四日北府工使字第一三三七一三號函中指明將勒令「
        特種咖啡茶室業」停止使用；然而，時至今日，遲遲未見政府大刀闊斧之掃
        蕩行動，該許界元轉租之不明承租人依然故我。原告為善盡督導之責，再三
        催促承租戶解約遷移：試問，即使被告使用公權力也未見彰效，更何況原告
        本為區區平民百姓家？
      5.被告於九十一年十二月二十七日下午二時辦理建物現場會勘後，已獲得並明
        瞭承租人許界元坦承簽署之非法轉租事實。然，被告仍於北府工使字第○九
        一○七四九二四二號函中答辯：原告與承租人許界元及違約轉租之不明承租
        戶之責任歸屬為私權行為。綜上所述，原告實已善盡督導之責，且原告不願
        也從未提供許界元轉租之不明承租戶使用執照與電力來源（該電力乃直接由
        隔鄰許界元所屬之佩蒂雅貿易有限公司提供引接使用）；原告實無力阻止其
        繼續營業，但望政府公權力能真正伸張，維護善良弱勢百姓，出面取締不法
        。若政府真有取締不法之決心，既有聯合查報小組稽查屬實在先，更有建物
        現場會勘行動在後，為何不見公權力伸張，反轉而要求平民百姓自立救濟，
        去解決政府亦無力解決之不法行為；且承租人許界元長期積欠租金未還，原
        告除蒙受精神與金錢之損失外，更是萬般無奈，實非推諉卸責之詞。
      6.被告對其已認定的非法特種營業所之業者，未能以公權力強制取締，實應負
        怠忽責任，而非使用尋常百姓所難以理解之繁複、前後矛盾且似是而非的相
        關建築條例及法令來處罰無辜受害人，讓真正違法之承租人與使用人置身事
        外：更何況，承租人許界元早已向台北縣政府建物現場會勘人員坦承其所作
        之違約非法行為，證明違法責任在其身。該建築物所有權人業已盡一切力量
        向承租人催捉與催討；至今未見真正違規者受任何法令約束與處分，反而是
        原告為罰鍰與訴訟纏身，殊為不公。法律應以保障良善人民為責，實不應放
        縱不法，反處分善良弱勢、受害之所有權人。
      7.綜上所述，祈請判決如訴之聲明。
　　(二)被告主張：
      1.按建築法第七十七條第三項規定：「供公眾使用之建築物，應由建築物所有
        權人、使用人定期委託中央主管建築機關認可之專業機構或人員檢查簽證，
        其檢查簽證結果應向當地主管建築機關申報。非供公眾使用之建築物，經內
        政部認有必要時亦同。」及同法第九十一條第一項規定：「違反第七十七條
        第一項、第三項規定者，處建築物所有權人、使用人新台幣六萬元以上三十
        萬元以下罰鍰，並限期改善或補辦手續，逾期仍未改善或補辦手續者得連續
        處罰，並停止其使用。必要時並停止供水、供電或封閉、強制拆除。」。
      2.本案起訴理由略謂：「‧‧‧原告將所有坐落於台北縣新莊市○○路三七三
        之一號一、二樓建築物租予承租人許界元（佩蒂亞貿易有限公司）；依原租
        約，該處建築物為工廠用途，承租人未經原告同意逕行轉租他人使用，且違
        規經營特種咖啡茶室業，又長期積欠原告租金、不肯遷還租房，原告實屬受
        害者‧‧‧」云云。
      3.卷查本案坐落台北縣新莊市○○路三七三之一號建築物，經目的事業主管機
        關（被告所屬建設局）認定現況用途為「特種咖啡茶室業」，依「建築物公
        共安全檢查簽證及申報辦法」第四條規定，係屬Ｂ類１組，其樓地板面積無
        最低規模限制，其檢查申報頻率為每一年一次；申報期限為一月一日起至六
        月三十日止，施行日期自八十六年一月一日起，原告應辦理「建築物公共安
        全檢查簽證及申報」作業。然原告未於上述法定期間內（九十一年一月一日
        至六月三十日止）辦理該項作業，顯已違反「建築物公共安全檢查簽證及申
        報辦法」及建築法第七十七條第三項之規定，是被告爰依建築法第九十一條
        第一項規定，以九十一年十一月十八日北府工使字第○九一○六五八六一六
        號函行政處分，裁處原告新台幣六萬元罰鍰，並限於九十一年十二月十日前
        補辦手續，其違規事實洵勘認定，為維護建築物公共安全，被告依法處分並
        無不合，且訴願受理機關亦就此部分為「訴願駁回」之決定，揆諸法令規定
        ，並無違誤。
      4.「建築物公共安全檢查簽證及申報辦法」自發布施行後，政府有關單位為能
        使建築物所有權人、使用人有維護建築物防火避難設施及設備合法使用正確
        觀念，常利用各大媒體廣為宣導，另被告於聯合稽查中亦廣為宣導。被告前
        於九十年五月四日九十北府工使字第一三三七一三號函函知原告請其善盡督
        導之責，以防止違規情事再度發生，否則將依建築法及其相關規定處分。故
        原告應知悉系爭場所現況係作「特種咖啡茶室」使用，即應本於建築物所有
        權人地位，善盡維護公共安全之責，依建築法第七十七條第三項規定主動辦
        理建築物公共安全檢查申報作業，不得因系爭建築物出租予他人使用而免其
        責任。另原告所述：「‧‧‧於九十年五月四日以北府工使字第一三三七一
        三號函處建築物使用人新台幣六萬元罰鍰，並勒令停止使用。原告獲知上情
        ，立即依台北縣政府指示寄發第一次存證信函，要求承租人許界元依約回歸
        正常使用，惟一直未見停止使用，承租人又積欠租金未還。原告遂於翌年發
        出第二次存證信函，要求承租人歸還租金與房租‧‧‧」，按原告所述承租
        人未依租賃契約所為之轉租行為，應屬原告與其承租人之私權問題，且其二
        次寄發存證信函，僅為消極催告行為，再者被告於九十一年十二月十七日以
        北府工使字第○九一○七一二五四七號函，函請原告辦理現場會勘，惟原告
        仍未到場說明，故原告所辯係推諉卸責之詞，核無可採。
      5.綜上論結，本案訴訟核無理由，請准判決如訴之聲明。
　　理  由
一、按「供公眾使用之建築物，應由建築物所有權人、使用人定期委託中央主管建築
    機關認可之專業機構或人員檢查簽證，其檢查簽證結果應向當地主管建築機關申
    報。非供公眾使用之建築物，經內政部認有必要時亦同。‧‧‧第三項之檢查簽
    證事項、檢查期間、申報方式及施行日期，由內政部定之。」「違反第七十七條
    第一項、第三項規定者，處建築物所有權人、使用人新台幣六萬元以上三十萬元
    以下罰鍰，並限期改善或補辦手續，逾期仍未改善或補辦手續者得連續處罰，並
    停止其使用。必要時並停止供水、供電或或封閉、強制拆除。」分別為建築法第
    七十七條第三項、第五項及第九十一條第一項所明定。又依建築物公共安全檢查
    簽證及申報辦法第四條附表二，Ｂ類１組建築物公共安全檢查申報頻率為每一年
    一次，申報期間為一月一日起至六月三十日止，施行日期自八十六年一月一日起
    。
二、本件原告將所有坐落台北縣新莊市○○路三七三之一號建築物出租供他人經營「
    三七三茶藝餐廳」（特種咖啡茶室業，Ｂ類１組），被告查獲原告（建築物所有
    權人）未委託中央主管建築機關認可之專業機構或人員，於九十一年六月三十日
    前，辦理九十一年度建築物公共安全檢查簽證及申報，認原告業已違反建築法第
    七十七條第三項規定，乃依同法第九十一條第一項，以九十一年十一月十八日北
    府工使字第○九一○六五八六一六號函及處分書處原告六萬元罰鍰，並限於九十
    一年十二月十日前補辦手續，原告不服，依序提起訴願及行政訴訟；兩造之主張
    各如事實欄所載。
三、原告起訴意旨略稱：伊將系爭建築物租予承租人許界元（佩蒂亞貿易有限公司）
    ，依原租約，該建築物為工廠用途，無須依照建築法第七十七條第三項規定辦理
    安全檢查簽證及申報，承租人未經原告同意逕行轉租他人使用，且違規經營特種
    咖啡茶室業，又長期積欠原告租金、不肯遷還租屋，原告實屬受害者；且原告已
    向承租人催促回歸正常使用，並要求搬遷，已善盡督導之責，而被告未盡掃蕩非
    法行業之責，反對原告加以處罰，殊不合理云云。
四、經查，建築法第七十七條第三項規定之目的，係為保護不特定之多數人在建築物
    內之公共安全，故該建築物作何使用，應歸於何種類組別，自應以現況為定，與
    該建築物原核准之用途無關。又系爭建築物作為「特種咖啡茶室業」使用，經被
    告所屬聯合查報小組於九十年四月二十日查獲，被告並於九十年五月四日以九十
    北府工使字第一三三七一三號函函知原告請其善盡督導之責，以防止違規情事再
    度發生，否則將依建築法及其相關規定處分，此有上開函文影本附原處分卷可稽
    ，故原告應知悉系爭場所現況係作「特種咖啡茶室」使用，即應本於建築物所有
    權人地位，善盡維護公共安全之責，依建築法第七十七條第三項規定主動辦理建
    築物公共安全檢查申報作業，不得因系爭建築物出租予他人使用而免其責任。又
    原告雖曾數度發函要求承租人許界元依約回歸正常使用，或歸還系爭建築物，惟
    此僅為消極催告行為，系爭建築物仍續作「特種咖啡茶室業」使用，則為不爭之
    事實，在未回復原工廠使用之前，原告自應依照上開建築物公共安全檢查簽證及
    申報辦法之規定，於法定期間內（九十一年一月一日至六月三十日止）辦理該項
    作業。茲被告既未依法辦理該項作業，顯已違反「建築物公共安全檢查簽證及申
    報辦法」及建築法第七十七條第三項之規定，是被告依建築法第九十一條第一項
    規定，裁處原告新台幣六萬元罰鍰，洵無違誤，訴願決定予以維持，亦無不合。
    原告仍執前詞，訴請撤銷，為無理由，應予駁回。
綜上論結，本件原告之訴為無理由，依行政訴訟法第九十八條第三項前段，判決如主
文。
中　　　華　　　民　　　國　　九十三　　年　　　三　　　月　　二十四　　日
                           臺 北 高 等 行 政 法 院  第一庭
           　　　　　　　　　　　　　　　　　審判長 法　官  徐瑞晃
           　　　　　　　　　　　　　　　　　　　　 法　官  蕭惠芳
           　　　　　　　　　　　　　　　　　　　　 法　官  李得灶
右為正本係照原本作成。
如不服本判決，應於送達後二十日內向本院提出上訴狀並表明上訴理由，如於本判決
宣示後送達前提起上訴者，應於判決送達後二十日內補提上訴理由書（須按他造人數
附繕本）。
中　　　華　　　民　　　國　　九十三　　年　　　三　　　月　　 三十 　　日
            　　　　　　　　　　　　　　    　      書記官  陳清容
